【裁判字號】    98,重上,357
【裁判日期】    990202
【裁判案由】    履行契約
【裁判全文】
臺灣高等法院民事判決                 98年度重上字第357號
上  訴  人  丙○○
訴訟代理人  陳志斌律師
被 上訴 人  丁○○即詹添財.
訴訟代理人  陳淑貞律師
上列當事人間請求履行契約事件，上訴人對於中華民國97年12月
30日臺灣板橋地方法院96年度重訴字第 347號第一審判決提起上
訴，並為訴之變更，經本院於99年 1月12日言詞辯論終結，判決
如下：
    主      文
上訴人變更之訴駁回。
本審訴訟費用由上訴人負擔。
    事實及理由
一、本件上訴人聲明求為判決：變更請求被上訴人應將坐落臺北
    縣板橋市○○段31地號（面積219.76平方公尺）土地所有權
    應有部分1萬分之5,001移轉登記予上訴人（見本院卷83頁。
    上訴人在原審起訴，原係依據系爭買賣契約書之約定，請求
    被上訴人之被繼承人兼被承受訴訟人詹添財(一)應將坐落臺北
    縣板橋市○○段81地號（面積427平方公尺─下稱重劃前81
    地號）土地所有權全部移轉登記予伊；(二)應將上開土地交付
    予伊。嗣經原審判決駁回上訴人之訴，上訴人僅就其中(一)之
    敗訴部分提起上訴。惟因詹添財死亡，由被上訴人繼承；且
    上開土地因土地重劃而變更地號為臺北縣板橋市○○段31地
    號（面積219.76平方公尺）土地（下稱系爭土地），而被上
    訴人嗣又已將系爭土地所有權應有部分之一部，分別移轉登
    記予訴外人吳美雲等人，僅保留系爭土地所有權應有部分1
    萬分之5,001，上訴人因而在本院為訴之變更，改依系爭買
    賣契約書之約定及繼承之法則，請求被上訴人將系爭土地所
    有權應有部分1萬分之5,001移轉登記予伊，被上訴人並已同
    意為上開訴之變更─見本院卷45頁。合先敘明）。
    被上訴人聲明求為判決：上訴人變更之訴駁回。
二、上訴人起訴主張：伊與被上訴人之被繼承人詹添財於民國（
    下同）67年11月27日，就重劃前81地號（地目田，面積427
    平方公尺）土地所有權全部，簽訂不動產買賣契約書（下稱
    系爭買賣契約書），伊已依約定付清全數買賣價金新臺幣（
    下同）20萬元。該筆土地原為詹添財之被繼承人詹法之放領
    地，訂約當時，詹添財雖尚未取得上開土地之所有權，惟保
    證必可取得該筆土地之所有權，並於簽約後立即配合辦理繼
    承登記後，再辦理所有權移轉登記，自係土地之買賣，而非
    耕作權之讓渡；又伊與詹添財簽訂系爭買賣契約書時，伊次
    子郭益陽及三子郭益顯亦均具有自耕能力，且自任耕作，並
    已於系爭買賣契約書第9條明白約定：「辦理產權移轉登記
    時，甲方（指上訴人）得任意指定權利人名義，乙方（指詹
    添財）決不異議」，自無客觀上給付不能之情形，依民法第
    246條第1項但書之規定，系爭買賣契約應屬有效。又因詹添
    財訂約後，未能立即辦妥繼承登記，拖延至79年間，乃同意
    更新訂約日期為79年6月10日，並於其上蓋章為證，嗣於84
    年7月間，又收受伊所交付用以補貼辦理繼承登記之費用3萬
    元，並將辦理繼承登記所需印鑑證明及戶籍謄本等相關資料
    交付予伊，自係重新承認系爭買賣契約，而生中斷時效或拋
    棄時效利益之效力。嗣詹添財以放領為原因，於89年11月1
    日登記取得重劃前81地號土地之所有權後，於97年12月23日
    死亡，由被上訴人單獨限定繼承，並於98年10月13日辦畢繼
    承登記。其後上開土地因土地重劃，於98年10月26日變更地
    號為系爭土地，被上訴人於98年10月間及11月間，又以買賣
    為原因，將系爭土地所有權應有部分之一部，分別移轉登記
    予訴外人吳美雲等人，僅保留系爭土地所有權應有部分1萬
    分之5,001，伊就被上訴人給付不能部分，暫保留損害賠償
    之請求權等情。爰在本院變更依據系爭買賣契約書之約定及
    繼承之法則，求為命被上訴人將系爭土地所有權應有部分1
    萬分之5,001移轉登記予伊之判決。
    被上訴人則以：伊之被繼承人詹添財簽訂系爭買賣契約書時
    ，不論係詹添財或其被繼承人詹法，均未取得重劃前81地號
    土地之所有權，詹添財係至89年11月1日，始以放領為原因
    ，登記取得該筆土地之所有權，足見詹添財與上訴人於67年
    11月27日簽訂系爭買賣契約書時之真意，實係約定耕作權之
    讓渡，並非土地所有權之買賣，詹添財收受上訴人支付之價
    金20萬元後，已依約將上開土地交予上訴人使用；又上開土
    地地目為田，係屬農地，而上訴人買受該筆土地時，並未具
    有自耕能力，依民法第246條第1項前段之規定，系爭買賣契
    約應屬無效；又系爭買賣契約書記載「日期更正79年6月10
    日」文字下方所蓋用之詹添財印文，並非真正，縱屬真正，
    亦非表示契約更新之意；又詹添財於84年7月間，雖曾收受
    上訴人所交付之3萬元補貼金，然係為補貼詹添財前此委託
    他人奔走之勞費，與系爭買賣契約之履行無涉，亦與系爭買
    賣契約書第6條第5項所約定辦理繼承登記之費用無關，自不
    得解為承認或拋棄時效利益；系爭買賣契約書簽訂至今已逾
    30年，上訴人遲至96年8月2日始提起本件訴訟，已罹消滅時
    效，伊亦得拒絕給付等語，資為抗辯。
三、經查上訴人主張伊與被上訴人之被繼承人詹添財於67年11月
    27日，就重劃前81地號（地目田，面積427平方公尺）土地
    簽訂系爭買賣契約書，伊已付清全數買賣價金20萬元。嗣詹
    添財於89年11月1日以放領為原因，登記取得重劃前81地號
    土地之所有權後，於97年12月23日死亡，由被上訴人單獨限
    定繼承，並於98年10月13日辦畢繼承登記，其後上開土地因
    土地重劃，於98年10月26日變更地號為系爭土地（面積219.
    76平方公尺）。被上訴人於98年10月間及11月間，再以買賣
    為原因，將系爭土地所有權應有部分之一部，分別移轉登記
    予訴外人吳美雲等人，僅保留系爭土地所有權應有部分1萬
    分之5,001之事實，業據其提出系爭買賣契約書及重劃前81
    地號土地及系爭土地登記謄本為證（見原審卷6、7、159頁
    及本院重上字第357號卷49至55頁），且為被上訴人所不爭
    執（見原審卷207頁），固堪信為真實。
四、惟按89年1月26日修正公布前土地法第30條第1項前段、第2
    項規定：「私有農地所有權之移轉，其承受人以能自耕者為
    限」、「違反前項規定者，其所有權之移轉無效」。故約定
    出賣私有農地與無自耕能力人之買賣契約，除有民法第246
    條第1項但書及第2項之情形外，依同條第1項前段規定，其
    契約應屬無效。如此項契約當事人訂約時並無預期買賣之農
    地變為非農地後再為移轉之情形，縱令契約成立後該農地已
    變為非農地，亦不能使無效之契約成為有效。又上開修正前
    土地法第30條第1項規定承受人之自耕能力，係指承受人本
    人而言，不包括承受人之配偶及同一戶之直系血親具有自耕
    能力者在內（最高法院74年度台上字第1727號、70年度台上
    字第1270號判決參照）。又關於私有農地之買賣，承受人如
    無自耕能力，則須於訂約時約定由承買人指定登記與任何有
    自耕能力之第三人，或具體約定登記與有自耕能力之特定第
    三人；或約定待承買人自己有自耕能力時方為移轉登記；或
    約定該項農地之所有權移轉與無自耕能力之特定第三人，待
    該第三人有自耕能力時再為移轉登記，其買賣契約始為有效
    （最高法院78年度台上字第1677號、73年度台上字第4235號
    判決參照）。經查：
    (一)系爭買賣契約書第 1條已載明買賣之不動為重劃前81地號
      土地所有權全部；第6條第1項、第9條亦分別明白約定：
      「本買賣土地其移轉登記應納之增值稅約明由甲方（指上
      訴人）繳納」、「辦理產權移轉登記時，甲方得任意指定
      權利人名義，乙方（指詹添財）決不異議」（見原審卷6
      、7頁），自係約定重劃前81地號土地所有權之買賣。雖
      詹添財於67年11月27日訂立系爭買賣契約書時，尚未取得
      上開土地之所有權，惟買賣契約與移轉所有權之契約不同
      ，出賣人對於出之標的物，不以有處分權為必要（最高法
      院37年上字第7645號判例參照）；復經參諸系爭買賣契約
      書第1條特別批明記載：「右開土地（指重劃前81地號土
      地）係出賣人（指詹添財）之亡父詹法所有放領地，…出
      賣人保證此土地本人確有單獨繼承權，於本契約訂定後，
      即負責領具辦理繼承登記應備之戶口謄本、其他有繼承權
      之印鑑證明拋棄書及印章等，付與買主（指上訴人）代辦
      繼承登記及買賣移轉登記，不得拖延」（見原審卷第6頁
      ），足見詹添財係預期日後將取得重劃前81地號土地之所
      有權，而預先訂立系爭買賣契約書，將該筆土地出賣予上
      訴人。是被上訴人抗辯系爭買賣契約書僅係約定耕作權之
      讓與云云，固不足取。
    (二)然重劃前81地號土地之地目為田，係屬農地，依系爭買賣
      契約書訂立時（即67年11月27日，嗣經更新訂約日期為79
      年6月10日─見原審卷第7頁）有效之修正前土地法第30條
      第 1項之規定，其承受人應具有自耕能力。茲查，依上訴
      人戶籍謄本職業欄之記載，其於66年3月15日變更行業為
      批發業，職業為協興實業有限公司總經理（見原審卷65頁
      ），是其於訂立系爭買賣契約書時，應係專任農耕以外之
      職業，應不具有自耕能力（89年2月18日廢止前「自耕能
      力證明書之申請及核發注意事項」第5條第1項第2款規定
      參照─見本院卷97頁）。雖證人甲○○、乙○○在本院證
      述上訴人曾於70幾年間種植竹筍，並交由菜販販賣云云（
      見本院重上字第357號卷38頁背面、39頁），惟尚不足據
      以證明上訴人確係專以農耕為業，且復與上開事證不符，
      顯難遽認上訴人於訂立系爭買賣契約書時，具有自耕能力
      。又系爭買賣契約書第9條雖約定：「辦理產權移轉登記
      時，甲方（指上訴人）得任意指定權利人名義，乙方（指
      詹添財）決不異議」（見原審卷第7頁），惟並未約定上
      訴人應指定登記與有自耕能力之第三人，或具體約定登記
      與有自耕能力之特定第三人，亦未約定待上訴人有自耕能
      力時方為移轉登記，或約定待特定第三人有自耕能力時再
      為移轉登記。雖上訴人主張伊與詹添財簽訂系爭買賣契約
      書時，曾與詹添財以口頭約定將重劃前81地號土地移轉登
      記予具有自耕能力之伊之次子郭益陽或三子郭益顯云云（
      見本院重上字第357號卷16頁背面），但為被上訴人所否
      認（見本院卷19頁背面），而上訴人復就此事實不能舉證
      以實其說，殊難憑取，亦不得僅因郭益陽、郭益顯係上訴
      人之直系血親或家屬，遽認彼等得為上開農地之承受人。
      是上訴人主張伊與詹添財已約定將重劃前81地號土地移轉
      登記予具有自耕能力之第三人云云，亦不足取。
    (三)上訴人與詹添財訂立系爭買賣契約書，約定向詹添財買受
      重劃前81地號農地，因上訴人不具自耕能力，亦未約定移
      轉登記予具有自耕能力之第三人，且於訂約時並無預期俟
      上開農地變為非農地後再為移轉之情形，而違反修正前土
      地法第30條第 1項前段之規定，是依民法第246條第1項前
      段之規定，系爭買賣契約應屬無效。雖上開修正前土地法
      第30條之規定，嗣已於89年1月26日修正公布刪除，而取
      消農地移轉之限制，惟亦不能使該無效之買賣契約成為有
      效。
    (四)依上所述，系爭買賣契約應屬無效，上訴人自不得本於該
      無效契約之約定而為請求。從而，上訴人在本院為訴之變
      更，依據系爭買賣契約書之約定及繼承之法則，請求被上
      訴人應將重劃後之系爭土地所有權應有部分1萬分之5,001
      移轉登記予伊，自屬不應准許。
五、至兩造其餘之攻擊或防禦方法及未經援用之證據，經斟酌後
    ，認為均不足以影響本判決之結果，自無逐一詳予論駁之必
    要，併此敘明。
六、據上論結，本件上訴人變更之訴為無理由，依民事訴訟法第
    78條，判決如主文。
中    華    民    國    99    年    2     月    2     日
                    民事第六庭
                        審判長法  官  林鄉誠
                              法  官  張  蘭
                              法  官  梁玉芬
正本係照原本作成。
如不服本判決，應於收受送達後20日內向本院提出上訴書狀，其
未表明上訴理由者，應於提出上訴後20日內向本院補提理由書狀
（均須按他造當事人之人數附繕本）上訴時應提出委任律師或具
有律師資格之人之委任狀；委任有律師資格者，另應附具律師資
格證書及釋明委任人與受任人有民事訴訟法第466條之1第1項但
書或第2項（詳附註）所定關係之釋明文書影本。
中    華    民    國    99    年    2     月    3     日
                              書記官  常淑慧
附註：
民事訴訟法第466條之1（第1項、第2項）：
對於第二審判決上訴，上訴人應委任律師為訴訟代理人。但上訴
人或其他法定代理人具有律師資格者，不在此限。
上訴人之配偶、三親等內之血親、二親等內之姻親，或上訴人為
法人、中央或地方機關時，其所屬專任人員具有律師資格並經法
院認為適當者，亦得為第三審訴訟代理人。

司法院資訊處製作；財團法人民間司法改革基金會備份。
